臺灣臺南地方法院臺南簡易庭民事判決
109年度南簡字第1282號
原      告  陳錦盛
訴訟代理人  蘇建榮律師
被      告  蕭美雲

訴訟代理人  蕭麗琍律師
上列當事人間請求確認通行權存在事件，經本院於民國110年3月
16日言詞辯論終結，判決如下：
    主      文
確認原告就被告所有坐落臺南市○○區○○段○○地號土地，如臺南市
歸仁地政事務所民國110年1月11日法囑土地字第17號土地複丈成
果圖即附圖所示編號Ａ部分、面積一五平方公尺之土地有通行權
存在，且被告應將上開通行範圍內之地上物、障礙物拆除，並不
得為妨害原告通行之行為。
訴訟費用由原告負擔。
    事實及理由
壹、程序部分：
一、按確認法律關係之訴，非原告有即受確認判決之法律上利益
    者，不得提起之，民事訴訟法第247條第1項前段定有明文。
    而所謂即受確認判決之法律上利益，係指法律關係之存否不
    明確，原告主觀上認其在法律上之地位有不安之狀態存在，
    且此種不安之狀態，能以確認判決將之除去者而言（最高法
    院52年度台上字第1240號判決意旨參照）。次按土地所有人
    之通行權，性質上為土地所有人所有權之擴張，與鄰地所有
    權之限制，土地所有人於具備必要通行權之要件後，即有通
    行周圍地以至公路之權利，不以經由法院判決為必要，故當
    事人就某特定位置、範圍之土地通行權發生爭議時，可以起
    訴請求確認解決，其訴訟性質即屬確認之訴。本件原告主張
    其所有坐落臺南市○○區○○段00地號土地（下稱系爭38地號土
    地）為袋地，就被告所有同段39地號土地（下稱系爭39地號
    土地）有通行權存在，為被告所爭執，則原告得否通行被告
    所有之系爭39地號土地即屬不明確，原告此法律上地位之不
    安狀態，並能以本院確認判決將之除去，依上開說明，原告
    提起本件確認訴訟，即有受確認判決之法律上利益，合先敘
    明。
二、再按訴狀送達後，原告不得將原訴變更或追加他訴。但請求
    之基礎事實同一者，不在此限，民事訴訟法第255條第1項第
    2款定有明文。原告起訴原請求：確認原告就被告所有系爭3
    9地號土地，如臺南市歸仁地政事務所民國110年1月11日法
    囑土地字第17號土地複丈成果圖即附圖所示編號Ａ部分、面
    積15平方公尺之土地有通行權存在，被告不得為妨害原告通
    行之行為；嗣於本院審理時追加請求被告應將通行範圍內之
    地上物、障礙物拆除，原告上開追加，請求之原因事實仍屬
    相同，核與上開規定尚無不合，應予准許。
貳、實體部分：
一、原告起訴主張：原告所有系爭38地號土地，因與公路並無適
    宜之聯絡而為袋地，經由被告所有系爭39地號土地通行至道
    路（依仁路）之方式，係屬對於周圍地損害最少之處所，倘
    經由同段36、37、37-1地號土地通行至依仁一街，所需通行
    面積合計為77.5平方公尺，與通行系爭39地號土地之方案相
    較，顯非損害最小之方案。系爭39地號土地如附圖所示編號
    Ａ部分之土地上雖有電線桿、抽水馬達，但電線桿係位在土
    地邊緣，不會影響通行，且原告願意補償被告移除抽水馬達
    之費用，爰依民法第787條第1、2項規定提起本訴等語。並
    聲明：確認原告就被告所有系爭39地號土地，如附圖所示編
    號Ａ部分、面積15平方公尺之土地有通行權存在，且被告應
    將上開通行範圍內之地上物、障礙物拆除，並不得為妨害原
    告通行之行為。
二、被告則以：原告所有系爭38號土地係因繼承而來，自其被繼
    承人所有迄今，數十年來均經由同段36地號、37地號、35地
    號土地通行至仁德區依仁一街，並無通行被告所有系爭39地
    號土地之必要。系爭38、39地號土地均爲特定農業區之農牧
    用地，如認原告有通行系爭39地號土地進行農耕之必要時，
    通行所需之寬度2米即已足夠。系爭39地號土地如附圖所示
    編號Ａ部分之土地上有抽水機及電線桿，電線桿上有電箱，
    抽水馬達係被告為灌溉而設置，移除會造成被告損害更大，
    且系爭39地號土地西側設置有擋土牆與系爭38地號土地高低
    落差約90公分，實在不適合通行，故被告主張原告應通行如
    附圖所示編號Ｂ、Ｃ、Ｄ、Ｅ部分之土地較為適宜等語，資為抗
    辯。並聲明：原告之訴駁回。
三、本院得心證之理由：
（一）關於系爭38地號土地為原告所有，系爭39地號土地為被告
      所有，系爭38地號土地為袋地，四面均無通行路面，系爭
      39地號土地南臨依仁路，西隔其他鄰地與依仁一街，系爭
      39地號土地如附圖所示編號Ａ部分之土地上有抽水機及電
      線桿，電線桿上有電箱，系爭39地號土地西側設置有擋土
      牆（高度約90公分）乙情，有系爭38、39地號土地登記第
      一類謄本、地籍圖謄本各1份附卷可稽（見本院109年度南
      司簡調字第703號卷〈下稱本院調字卷〉第17、27、49頁）
      ，並經本院會同臺南市歸仁地政事務所人員至現場履勘無
      誤，有勘驗筆錄暨現場勘驗照片各1份附卷可稽（見本院
      卷第79至90頁），且為兩造所不爭執，堪信為真實。
（二）按土地因與公路無適宜之聯絡，致不能為通常使用時，除
      因土地所有人之任意行為所生者外，土地所有人得通行周
      圍地以至公路；前項情形，有通行權人應於通行必要之範
      圍內，擇其周圍地損害最少之處所及方法為之，民法第78
      7條第1項、第2項前段定有明文。又按袋地通行權，非以
      袋地與公路有聯絡為已足，尚須使其能為通常之使用。而
      是否為通常使用所必要，除須斟酌土地之位置、地勢及面
      積外，尚應考量其用途，故周圍地之通行，須符袋地用途
      之基本要求，方能為通常之使用。另所謂通行必要範圍內
      ，周圍地損害最少之處所及方法，應依社會通常之觀念，
      就其土地與附近周圍地之使用現況、地理狀況、相關公路
      之位置、與通行必要土地之距離、相鄰土地利用人之利害
      得失及其他各種具體情事綜合斟酌判斷之，再就不同之周
      圍地為選擇，或於選擇特定之周圍地後，對其具體通行處
      所及方法，均應受此限制。查系爭38地號土地為袋地，與
      道路無直接聯絡乙節，業如前述，本院審酌原告其被告所
      有之系爭39地號土地之需求，又其主張之通行方案，僅需
      通行系爭39地號土地面積僅15平方公尺，且通行位置係在
      系爭39地號土地最西側一小塊位置，影響被告利用系爭39
      地號土地之權益不大，而被告主張之通行方案，需通行同
      段36、37、37-1地號土地，通行面積合計為77.5平方公尺
      ，受影響之土地所有人及土地面積，與原告主張之方案相
      較，影響較大，實難謂係屬對於周圍地損害最少之處所及
      方法，是被告主張原告應通行如附圖所示編號Ｂ、Ｃ、Ｄ、Ｅ
      部分之土地，不足為採，本院認原告主張通行如附圖所示
      編號Ａ部分土地之方案，較為適宜。至被告雖辯稱：如附
      圖所示編號Ａ部分之土地上有抽水機及電線桿，電線桿上
      有電箱，抽水馬達係被告為灌溉而設置，移除會造成被告
      損害更大等語；惟查，該電線桿係位在土地邊緣，應不至
      影響原告通行，又原告已自陳願意補償被告移除抽水馬達
      之損費及損害等語（見本院卷第79、111頁），被告所受
      損害亦得因此受到補償，是被告上開辯詞，尚不足採。
四、綜上所述，原告所有系爭38地號土地因與公路無適宜之聯絡
    ，致不能為通常使用，而經由被告所有系爭39地號土地如附
    圖所示編號Ａ部分土地通行至道路，係對於周圍土地損害最
    少之處所及方法，故原告自得對被告所有系爭39地號土地如
    附圖所示編號Ａ部分土地主張通行權存在。從而，原告依民
    法第787條第1項規定，請求確認原告就被告所有系爭39地號
    土地如附圖所示編號Ａ部分之土地，有通行權存在，且被告
    被告應將上開通行範圍內之地上物、障礙物拆除，並不得為
    妨害原告通行之行為，均為有理由，應予准許，爰判決如主
    文第1項所示。
五、本件事證已臻明確，兩造其餘攻擊防禦方法及所提證據，經
    本院審酌後，認與判決結果不生影響，爰不逐一論駁，併予
    敘明。
六、末按敗訴人之行為，按當時之訴訟程度，為伸張或防衛權利
    所必要者，所生之費用，法院得酌量情形，命勝訴之當事人
    負擔其全部或一部，民事訴訟法第81條第2款定有明文。原
    告欲通行被告所有之系爭39地號土地，被告為防衛其財產權
    而不同意原告之請求，所為訴訟行為應在防衛其權利所必要
    之範圍內，若令提供土地讓原告通行之被告，再行負擔訴訟
    費用，恐非事理所平，爰依上開規定，命原告負擔本件訴訟
    費用如主文第2項所示。
據上論結，本件原告之訴為有理由，依民事訴訟法第81條第2款
，判決如主文。
中　　華　　民　　國   110    年     3    月    31    日
                  臺灣臺南地方法院臺南簡易庭
                                  法  官  王參和
以上正本係照原本作成。
如不服本判決，應於送達後20日內，向本院提出上訴狀並表明上
訴理由，如於本判決宣示後送達前提起上訴者，應於判決送達後
20日內補提上訴理由書（須附繕本）。
如委任律師提起上訴者，應一併繳納上訴裁判費。
中　　華　　民　　國   110    年    3     月    31    日
                                  書記官  程伊妝